臺灣高等法院刑事判決　　　　　　　　　　　　　九十三年度上更(一)字第四八一號
　　　上　訴　人　乙○○
　　　即　被　告
　　　選任辯護人　李志男律師
右上訴人因偽造有價證券等案件，不服臺灣臺北地方法院八十八年度訴字第一四四一
號，中華民國八十九年九月二十日第一審判決（起訴案號：臺灣臺北地方法院檢察署
八十八年度偵緝字第二六六號、第二六七號），提起上訴，經判決後由最高法院發回
更審，本院判決如左：
    主  文
原判決關於乙○○部分撤銷。
乙○○連續意圖供行使之用，而偽造有價證券，處有期徒刑年貳月。如附表一、附
表五所示偽造之支票計壹拾紙及偽造之「丑○○」印章壹枚均沒收。
    事  實
一、乙○○係台北市○○路五百二十八號偉翼企業股份有限公司（以下簡稱偉翼公司
    ）之實際負責人，自民國（下同）八十六年四月十日起至同年七月間止，基於意
    圖為自己不法所有概括犯意，在其前台北市○○街四十巷七號三樓住處或不詳處
    所，意圖供行使用而偽造如附表一所示支票七紙（偽造方式詳見附表一），及以
    不詳方式取得如附表二所示或簽章不符，或已拒絕往來之支票六紙，與其明知無
    法兌現，如附表三所示其弟媳寅○○借其簽發使用之支票三紙，於在上開支票背
    面背書「偉翼企業股份有限公司」、「能文」後，連同如附表四所示其明知無法
    兌現之偉翼公司支票二紙，陸續持至甲○○之夫陳萬福於台北市○○街○段一七
    九號開設之萬福服裝有限公司，或甲○○台北市○○○路四五之二號十樓住處，
    向甲○○誆稱前開支票（偉翼公司之支票二紙除外）均係偉翼公司收得之客票，
    因偉翼公司受託報關案件多，欲速領取，須繳納海關稅費，急須短期資金周轉，
    保證八十六年七月下旬屆期後即可還款云云，使甲○○誤信該等支票之信用，及
    乙○○經營之偉翼公司運作正常仍有還款能力，同意借款，而陸續交付乙○○新
    台幣（下同）計達七百七十五萬七千三百八十九元（附表一至附表四部分）。
二、乙○○延續前述意圖為自己不法所有概括犯意，自八十六年六月二十日起至同年
    七月間止，利用友人己○○遭逢父喪，心力交瘁之際，在其前台北市○○街四十
    巷七號三樓住處或不詳處所，意圖供行使之用而偽造如附表五所示支票六紙（偽
    造方式詳見附表五），及以不詳方式取得如附表六所示或簽章不符，或早已拒絕
    往來之支票八紙，另向友人壬○○借得如附表七所示支票一紙（約定由乙○○於
    到期日前一週自行支付如面額款項），於在上開支票背面背書「偉翼企業股份有
    限公司」、「能文」後，連同其明知無法兌現，如附表八所示其本人之支票三紙
    ，在偉翼公司上址或台北市○○路一九一巷六號之店面，陸續向己○○佯稱上開
    支票（其本人支票三紙除外）均係偉翼公司收得之客票，公司須款週轉，到期即
    可還款云云，使己○○誤信該等支票之信用，及乙○○經營之偉翼公司仍正常運
    作而有還款能力，乃同意借款，而陸續交付乙○○計達八百十三萬元。嗣上開各
    支票到期均無法兌現，甲○○、己○○始知受騙。
三、案經被害人甲○○、己○○訴由臺灣臺北地方法院檢察署檢察官偵查起訴。
    理  由
一、上訴人即被告乙○○於此次發回更審為認罪答辯，其在前固坦承於右開時地持前
    揭支票向告訴人甲○○、己○○借款，惟否認偽造有價證券或詐欺取財犯行，辯
    稱略以：「戊○○的印章長期放在我住處，一時不慎蓋錯，其餘包括丑○○所簽
    發支票在內之支票，除本人及偉翼公司支票外，均係胞弟丙○○交付代為調款使
    用，向甲○○、己○○借款分別自八十四年五月間及八十五年九月間起至八十六
    年十月間止，甲○○部分達八千萬至一億元，己○○部分亦達數千萬元，因偉翼
    公司遭客戶倒帳數千萬元，及公司會計挪用千餘萬元，週轉失靈，才未依約還款
    」云云。
二、經查：
(一)、被告乙○○上開犯行，業據告訴人甲○○、己○○指述歷歷，核與證人壬○○證
　　述之情節相符，並有如附表一至附表八所示各支票暨退票理由單、告訴人甲○○
    之存摺、案外人陳萬福之存摺、存款存入憑條、入戶電匯回單等影本附卷可稽。
    而附表六編號八之發票人癸○○係遭人偽造
　　橋地方法院判決為證，並稱不認識被告，足見被告取得之該支票係來路不明。
(二)、被告乙○○雖辯係不慎加蓋戊○○印章等語，但查，有關被告乙○○為何在庚○○之支票發票人欄加蓋案外人戊○○印文一事，業據被告乙○○與庚○○於偵查
　　一致稱：「（乙○○用你的支票，為何又用你妹印章？）他說那樣較好調錢」、
　　「（為何隨便拿別人章蓋支票？）那樣較好調現，以前那樣蓋也兌現過」等語在
　　卷，被告乙○○並明確稱：「（蓋她章有經戊○○同意？）無」等語，而本件乙○○在發票人欄加蓋「戊○○」印文之支票達八張，其中除戶名為庚○○之支票
  　外，另有戶名為偉翼公司，與戶名為案外人丙○○之支票，是被告乙○○辯稱係
    不慎加蓋云云，核與常情不合，況被告稱蓋戊○○印章未獲得戊○○同意，而戊○○於本院亦證稱未同意被告使用，且戊○○之印章為圓型，庚○○與偉翼公司
    印鑑為方型，是被告辯稱錯蓋尚非可採，其有盜用「戊○○」印章偽造支票之犯
    行甚明。
(三)、被告乙○○持向告訴人甲○○、己○○借款所用之支票，其背面均無案外人丙○○背書一節，業據被告乙○○陳明，並有各該支票之影本附卷可稽；而案外人丙○○於八十六年罹患食道癌，於同年六月間死亡（應為五月二十六日）等情，業
　  經被告乙○○陳述在卷，並且有丙○○之除戶
    能為於本件被告乙○○向告訴人甲○○、己○○之借款期間八十六年四月十日至
    同年七月間，應無再行偽造支票，或向他人取得來路不明「芭樂票」，用以詐欺
　　與之手足至親之被告乙○○之心力與必要，被告乙○○所辯除其本人及偉翼公司
  　之支票外，其餘支票均係案外人丙○○交付其調借款項云云，亦與常理不符，並
    非可採。
(四)、被告乙○○盜用「戊○○」印章偽造之支票，其中有二張係加蓋於案外人丙○○
　　所有支票之發票人欄（附表五）等情，有該二張支票暨退票理由單之影本在卷可
　　稽；且被告乙○○業陳稱上揭「戊○○」印章係由其保管，則上開時間內，案外
  　人丙○○所有之空白支票，應在被告乙○○占有使用中，則本件發票人欄加蓋「
　　丑○○」印文之丙○○支票五紙，應由被告乙○○偽造「丑○○」印章一枚後，
　  加蓋於丙○○之支票偽造而得亦明。
(五)、被告乙○○持向告訴人甲○○、己○○借款所用之支票，實際上均非偉翼公司收
　　得之客票，且被告乙○○持前開其本人及偉翼公司所簽發以外之支票向告訴人二
　　人借款時，均告知該等支票乃偉翼公司收取之客票等情，均具被告坦承在卷。則
　  被告乙○○或以偽造之支票，或以來路不明而簽章不符或已遭拒往之支票，或以
    自友人壬○○、弟媳寅○○借得而簽發之支票，向告訴人二人誆稱係屬客票，不
　　僅使告訴人二人誤信上開支票將會兌現，足以做為借款之保障，亦使告訴人甲○○及己○○誤以為被告乙○○經營之偉翼公司仍然運作正常，有償還借款之能力
    ，致同意接受上開被告乙○○所稱客票及偉翼公司與被告乙○○本人之支票做為
    擔保，而陸續將款項交付，被告乙○○有施用詐術行為及不法所有意圖，實施詐
    術致令告訴人二人交付財物犯行亦明。至於被告所辯解之前向告訴人二人借款之
    情形及偉翼公司週轉不靈之原因，與其犯行成立無涉，無從為被告有利之認定。
(六)、被告雖曾否認偽造支票情事辯稱略以：「原判決附表ＰＷ0000000號等支
    票均係上訴人之弟丙○○提出請上訴人代為調款，丙○○交付支票時，支票上應
　　記載之事項，均已記載完備，不知其來路，僅係基於兄弟之情代為調款而已。其
  　中當時台北區中小企業銀行永春分行0000000000—０００帳號，票號
　　ＰＷ0000000號，面額四十萬元，八十六年七月十五日期之支票，與該支
  　票在前相連號之ＰＷ0000000號、ＰＷ0000000號支票，同係丙○○所提出，而ＰＷ0000000號支票己兌現，且與上開支票連號，請詳加調
  　查，可證明同係丙○○所提供，絕非上訴人所偽造」云云（本院前審卷第七九頁
    ），惟查，經向台北國際商業銀行永春分行查詢該ＰＷ0000000號支票兌
    現情形，據該行查覆有兌現記錄，但因納莉風災淹水滅失該支票，無法查證，有
    該行函在卷可查，且支票為無因證券，被告並未舉證證明所稱之ＰＷ00000
    00號與ＰＷ0000000號、ＰＷ0000000號支票，係同時由丙○○
    提出請被告代為調款，是該ＰＷ0000000號支票有無兌現，與本件之ＰＷ
    0000000號、ＰＷ0000000號支票，並無任何關聯性，而丙○○於
    八十六年五月二十六日已經死亡，其發病至死亡約二年，有戶政事務所函及
    謄本與死亡證書在卷可查，又丙○○於民國八十五年與八十六年均無任何所得稅
    申報，亦有卷附財政部臺灣省中區國稅局北斗稽徵所函在卷可查，顯見丙○○無
    法於患病之八十五年與八十六年間取得任何收入與使用支票，是前開支票應均為
    被告所使用甚明。且「法院核對筆跡，本為調查證據方法之一種，除特種書據，
    如古書、畫或書家摹倣各種字體者之筆跡，須選任專門知識技能之鑑定人為精密
    之鑑定外，若通常書據，一經核對筆跡，即能辨別真偽異同者，法院本於核對之
    結果，依其心證而為判斷，雖不選任鑑定人實施鑑定程序，亦不得指為違法（十
    七年上字第三四六號判例）」，觀諸卷附支票以手書寫者之國字及阿拉伯數字之
    筆鋒、運勢與被告於八十八年二月九日偵查當庭所書寫之字跡之筆鋒、運勢完全
    相同，顯係由同一人所書寫，而被告亦不否認本件支票之手寫字體係由其所書寫
    ，則被告在前所為辯解並非可取。
(七)、綜上，本案事證明確，被告為認罪答辯之前所為辯解應屬卸責而不可取，其犯行
    應堪認定，並依法論科。
三、論罪科刑部分：
(一)、核被告乙○○所為，其偽造如附表一、五所示支票持向告訴人調現部分，係犯刑
　　法第二百零一條之偽造有價證券罪。其行使偽造有價證券之低度犯行，為偽造有
　　價證券之高度犯行所吸收，其盜用「戊○○」印章、偽造「丑○○」印章、印文
　　行為，皆為偽造有價證券部分行為，均不另論罪；且偽造有價證券復持以行使，
　　本質上當然含有詐欺性質，亦不另成立詐欺罪；至於被告持用其餘支票偽稱客票
　　，向告訴人調現部分，係犯刑法第三百三十九條第一項之詐欺取財罪。被告乙○○多次偽造有價證券及詐欺取財行為，均時間緊接，方法相同，觸犯構成要件同
　　一行為，顯係基於概括犯意為之，為連續犯，應依刑法第五十六條之規定論以一
  　罪，並均加重其刑。被告乙○○偽造有價證券後，同時持用偽造之有價證券與其
　　他支票向告訴人調現，係一行為而觸犯數罪名，為想像競合犯，應依刑法第五十
　　五條之規定，從一重依偽造有價證券罪處斷。
(二)、原審予被告乙○○論罪科刑，固非無見，惟查：(一)：「行使偽造有價證券以詐取
　　財物，其取得財物行為，原已包含於該行使偽券行為之內，並不另成詐欺罪名，
　　殊無適用刑法第五十五條之餘地（三十一年上字第一九一八號判例）」。原審判
　　決誤為「被告乙○○上開偽造有價證券犯罪，係其實施前開詐欺取財犯罪之手段
　　，二犯行間有方法結果之牽連關係，屬牽連犯，應依刑法第五十五條之規定，從
　　一重之偽造有價證券罪處斷」。(二)、原審判決未對於被告偽造有價證券罪與其他
　　詐欺罪有想像競合關係等事項詳予論述。(三)、原審判決後，被告已清償己○○二
　　百六十八萬元有和解書在卷可憑。(三)、附表八應為台北市第一信用合作社永吉分
    社，並非台北市第二信用合作社永吉分社。(四)、有罪判決書所記載之犯罪事實，
    為論罪科刑適用法律之基礎，故凡與適用法令有關之重要事項，必須詳加認定，
    明確記載，然後敘明認定犯罪事實所憑之證據及認定之理由，始足為適用法令之
    依據。又刑法上之偽造有價證券罪，並無處罰未遂犯之規定，故所偽造之有價證
    券，必須記載完備，形式上已具備有價證券之有效要件者，始能成立偽造有價證
    券罪。依票據法第一百二十五條第一項第七款規定，發票年、月、日為支票應記
    載事項之一，該項記載如有欠缺，依同法第十一條第一項前段規定，為無效之票
    據。是偽造他人之支票，如未記載發票日期，則其偽造有價證券之行為，即尚未
    完成，不能以偽造有價證券罪相繩。原判決事實欄認定記載上訴人意圖供行使之
    用，偽造如原判決附表一及附表五所示之支票各七紙、六紙云云，然原判決附表
    一及附表五對於各該支票之發票年、月、日，並無明確之認定記載，則上訴人在
    形式上是否已完成各該支票之偽造尚未明瞭，自不足資為適用法令，論以偽造有
    價證券罪之依據，而有未合（最高法院發回要旨）。以上原審未及審酌或有未洽
    ，尚有未合。被告在前之上訴意旨仍執陳詞否認犯罪（發回更審為認罪答辯），
    雖無理由，但原判決關於乙○○部分既有可議，自應將原判決關於乙○○部分撤
    銷改判。
(三)、爰審酌被告已與告訴人達成和解，並清償告訴人己○○部分款項及其犯罪之動機
　　、目的、手段、品行、所生危害、犯罪後為認罪答辯態度等一切情狀，認為檢察
　  官求刑有期徒刑五年，尚屬過重，爰從輕量處有期徒刑年貳月。如附表一及附
    表五所示偽造之支票計十三紙，係偽造之有價證券，偽造之「丑○○」印章一枚
    ，乃偽造之印章，均無證據足認已經滅失，爰分別依刑法第二百零五條及第二百
    十九條之規定，宣告沒收。
(四)、被告為認罪答辯，雖提出
    減刑與宣告緩刑，但查，「刑法第五十九條之酌量減輕其刑，必於犯罪之情狀，
　　在客觀上足以引起一般同情，認為即予宣告法定低度刑期，猶嫌過重者，始有其
  　適用，至於被告無前科，素行端正，子女眾多等情狀，僅可為法定刑內從輕科刑
    之標準，不得據為酌量減輕之理由（五十一年台上字第八九九號判例）」，且被
    告所為之票據多張，亦不宜宣告緩刑，但已就被告犯後認罪之態度，予以從輕量
    處接近法定最低本刑之有期徒刑，以利自新，併此敘明。
據上論斷，應依刑事訴訟法第三百六十九條第一項前段、第三百六十四條、第二百九
十九條第一項前段，刑法第五十六條、第二百零一條第一項、第三百三十九條第一項
、第五十五條、第二百零五條、第二百十九條，罰金罰鍰提高標準條例第一條前段，
判決如主文。
本案經檢察官王安明到庭執行職務。
中      華      民      國      九十三    年      十      月    　六　　日
                              臺灣高等法院刑事第七庭
                                  審判長法  官  吳 啟 民
                                        法  官  林 瑞 斌
                                        法  官  施 俊 堯
右正本證明與原本無異。
如不服本判決，應於收受送達後十日內向本院提出上訴書狀，其未敘述上訴之理由者
並得於提起上訴後十日內向本院補提理由書（均須按他造當事人之人數附繕本）。
                                        書記官  陳 彥 蕖
中      華      民      國      九十三    年      十      月    　六　　日
附表一：敘述順序：付款金融機構、帳號、發票人、票號面額（新台幣）、發票日、
　　　　偽造方式。
(一)、台北市第二信用合作社永吉分社、16695、庚○○、LB0000000、535,000元、民
　　國八十六年八月三十一日、盜蓋「戊○○」印章於發票人欄。
(二)、台北市第二信用合作社永吉分社、16695、庚○○、LA0000000、485,000元、民
　　國八十六年八月十五日、盜蓋「戊○○」印章於發票人欄。
(三)、台北市第二信用合作社永吉分社、16695、庚○○、LB0000000、370,000元、民
　　國八十六年九月十五日、盜蓋「戊○○」印章於發票人欄。
(四)、台北市第二信用合作社永吉分社、16695、庚○○、LB0000000、315,000元、民
　　國八十六年九月二十五日、盜蓋「戊○○」印章於發票人欄。
(五)、台北區中小企業銀行永春分行、0000000、丙○○、PW0000000、405,000元、民
    國八十六年八月五日、偽造「丑○○」印章後，加蓋於發票人欄。
(六)、台北區中小企業銀行永春分行、0000000、丙○○、PW0000000、408,000元、民
    國八十六年八月二十日、偽造「丑○○」印章後，加蓋於發票人欄。
(七)、台北區中小企業銀行永春分行、0000000、丙○○、PW0000000、312,000元、民
    國八十六年九月二十五日、偽造「丑○○」印章後，加蓋於發票人欄。
附表二：敘述順序：付款金融機構、帳號、發票人、票號面額（新台幣）、發票日、
、備註
(一)、台灣土地銀行忠孝分行、060430、辰○○、CB0000000、455,000元、民國八十六
    年八月三十一日、簽章與原留印鑑不符拒絕往來
(二)、台灣土地銀行忠孝分行、060430、辰○○、CB0000000、485,000元、民國八十六
    年九月三十日、簽章與原留印鑑不符拒絕往來
(三)、第一商業銀行雙和分行、018493、巳○○、NA0000000、635,000元、民國八十六
    年九月二十日、簽章與原留印鑑不符拒絕往來
(四)、第一商業銀行雙和分行、018493、巳○○、NA0000000、423,000元、民國八十六
    年十月五日、簽章與原留印鑑不符拒絕往來
(五)、中興商業銀行中山分行、7915、卯○○、FT0000000、567,000元、民國八十六年
    九月十五日、拒絕往來
(六)、台北區中小企業銀行三重分行、00000000、午○○、QA0000000、595,000元、民
    國八十六年九月十五日、簽章與原留印鑑不符拒絕往來
附表三：敘述順序：付款金融機構、帳號、發票人、票號、面額（新台幣）、發票日
(一)、台北市第二信用合作社永吉分社、14397、寅○○、LB0000000、486,000元、民
    國八十六年八月一日
(二)、台北市第二信用合作社永吉分社、14397、寅○○、LB0000000、310,000元、民
    國八十六年八月二十五日
(三)、台北市第二信用合作社永吉分社、14397、寅○○、LB0000000、356,000元、民
    國八十六年九月二十五日
附表四：敘述順序：付款金融機構、帳號、發票人、票號、面額（新台幣）、發票日
(一)、台北區中小企業銀行永春分行、12999、偉翼公司、PY0000000、446,089元、民
    國八十六年八月十日
(二)、台北區中小企業銀行永春分行、12999、偉翼公司、PY0000000、169,300元、民
    國八十六年七月二十五日
附表五：敘述順序：付款金融機構、帳號、發票人、票號、面額（新台幣）、發票日
、偽造方式
(一)、台北區中小企業銀行永春分行、0000000、丙○○PW0000000、435,000元、民國
    八十六年九月十日、偽造「丑○○」印章後，加蓋於發票人欄
(二)、台北區中小企業銀行永春分行、0000000、丙○○PW0000000、380,000元、民國
    八十六年十月十日、偽造「丑○○」印章後，加蓋於發票人欄
(三)、台北區中小企業銀行永春分行、0000000、丙○○PW0000000、400,000元、民國
    八十六年七月二十日、盜蓋「戊○○」印章於發票人欄
(四)、台北區中小企業銀行永春分行、0000000、丙○○PW0000000、468,000元、民國
    八十六年七月三十一日、盜蓋「戊○○」印章於發票人欄
(五)、台北區中小企業銀行永春分行、12999、偉翼公司、PY0000000、250,000元、民
    國八十六年九月五日、盜蓋「戊○○」印章於發票人欄
(六)、台北區中小企業銀行永春分行、12999、偉翼公司、PY0000000、282,000元、民
    國八十六年九月十五日、盜蓋「戊○○」印章於發票人欄
附表六：敘述順序：付款金融機構、帳號、發票人、票號面額（新台幣）、發票日、
、備註
(一)、台灣土地銀行忠孝分行、060430、辰○○、CB0000000、657,000元、民國八十六
    年九月二十五日、簽章與原留印鑑不符拒絕往來
(二)、第一商業銀行雙和分行、018493、巳○○、NA0000000、685,000元、民國八十六
    年九月三十一日、簽章與原留印鑑不符拒絕往來
(三)、第一商業銀行雙和分行、018493、巳○○、NA0000000、625,000元、民國八十六
    年十月三十日、簽章與原留印鑑不符拒絕往來
(四)、中興商業銀行中山分行7915、卯○○、FT0000000、486,000元、民國八十六年九
    月二十五日、拒絕往來
(五)、陽明山信用合作社民生分社、15120、丁○○、MD0000000、510,000元、民國八
    十六年十月十日、拒絕往來
(六)、台北市第五信用合作社大同分社、28430、子○○、TT0000000、467,000元、民
    國八十六年十月三十一日、拒絕往來
(七)、遠東國際商業銀行三重分行、1676、辛○○、BM0000000、395,000元、民國八十
    六年十月二十日、拒絕往來
(八)、玉山商業銀行三重分行、000000000、癸○○、AA0000000、425,000元、民國八
    十六年十月二十五日、拒絕往來
附表七：敘述順序：付款金融機構、帳號、發票人、票號面額（新台幣）、發票日、
、備註
(一)、誠泰銀行龍山分行、0000000、壬○○、BC0000000、465,000元、民國八十六年
    九月二十六日、存款不足
附表八：敘述順序：付款金融機構、帳號、發票人、票號面額（新台幣）、發票日、
、備註
(一)、台北市第一信用合作社永吉分社、000000000、乙○○、HH0000000、500,000元
    、民國八十六年七月二十三日
(二)、台北市第一信用合作社永吉分社、000000000、乙○○、HH0000000、350,000元
    、民國八十六年七月二十日
(三)、台北市第一信用合作社永吉分社、000000000、乙○○、HH0000000、350,000元
    、民國八十六年七月二十七日
附錄：本判決論罪科刑法條全文
刑法第二百零一條
意圖供行使之用，而偽造、變造公債票、公司股票或其他有價證券者，處三年以上十
年以下有期徒刑，得併科三千元以下罰金。
行使偽造、變造之公債票、公司股票或其他有價證券或意圖供行使之用，而收集或交
付於人者，處一年以上七年以下有期徒刑，得併科三千元以下罰金。
刑法第三百三十九條
意圖為自己或第三人不法之所有，以詐術使人將本人或第三人之物交付者，處五年以
下有期徒刑、拘役或科或併科一千元以下罰金。
以前項方法得財產上不法之利益或使第三人得之者亦同。
前二項之未遂犯罰之。
